---
title: "Análise de Componentes Principais"
subtitle: "Aplicação ao conjunto de dados de decatlo"
author: "Evaldo Martins"
date: "`r format(Sys.time(), '%m, %d, %Y')`"
format:
  html:
    toc: true
    toc-location: left
    code-fold: true
    theme: yeti
    number-sections: true
    highlight-style: tango
editor: visual
lang: pt-BR
editor_options: 
  chunk_output_type: console
---

# Introdução

A Análise de Componentes Principais (PCA) é uma técnica estatística multivariada utilizada para reduzir a dimensionalidade de um conjunto de dados, preservando o máximo de variabilidade possível. Neste documento, realizaremos uma PCA utilizando os dados do decatlo, aplicando os pacotes `FactoMineR` e `factoextra` no R.

# Preparação do Ambiente

## Carregando os Pacotes Necessários

Para realizar a análise, precisamos carregar os pacotes que contêm as funções necessárias.

```{r}
#| label: pacotes
#| warning: false
#| message: false

# Carregando os pacotes
library(FactoMineR)
library(factoextra)
library(corrplot)
library(knitr)
```

## Carregando os Dados

Utilizaremos o conjunto de dados `decathlon2`, disponível no pacote `FactoMineR`.

```{r}
#| label: dados
data(decathlon2)
# Visualizando as primeiras linhas dos dados
head(decathlon2)

library(readxl)
dados <- read_excel("")
```

# Explorando os Dados

Antes de realizar a PCA, é importante entender a estrutura dos dados.

## Descrição dos Dados

O conjunto de dados `decathlon2` contém resultados de atletas em 10 provas de decatlo, além de informações adicionais.

## Selecionando as Variáveis

Selecionaremos apenas as variáveis numéricas referentes às provas.

```{r}
decathlon_data <- decathlon2[1:23, 1:10]
```

# Análise de Componentes Principais

## Realizando a PCA

Aplicamos a função `PCA` do pacote `FactoMineR` para executar a análise. Esta função já faz a padronização das variáveis automaticamente.

```{r}
res.pca <- PCA(decathlon_data, graph = FALSE)
```

## Resumo dos Resultados

### Autovalores e Variância Explicada

Analisamos os autovalores para entender a proporção de variância explicada por cada componente principal. A **tabela de autovalores e variância explicada** (@tbl-autoval) serve para avaliar a importância de cada componente principal na Análise de Componentes Principais (PCA). Os autovalores (eigenvalue) representam a quantidade de variância original dos dados que é capturada por cada componente principal. A variância explicada, expressa em porcentagem, indica a proporção da variância total dos dados que é retida por cada componente.

```{r}
#| label: tbl-autoval
eig.val <- get_eigenvalue(res.pca)
kable(eig.val, caption = "Autovalores e Variância Explicada")
```

A tabela indica que os primeiros três a cinco componentes principais capturam a maior parte da variabilidade dos dados do decatlo. Portanto, ao focar nesses componentes, conseguimos simplificar a estrutura dos dados, facilitando a visualização e interpretação, sem perder informações significativas

### Gráfico de Scree Plot

O Scree Plot ajuda a visualizar a quantidade de variância explicada.

```{r}
fviz_eig(res.pca, addlabels = TRUE, ylim = c(0, 50))
```

## Interpretação dos Componentes

### Cargas Fatoriais

Analisamos as contribuições das variáveis originais para os componentes principais.

```{r}
var <- get_pca_var(res.pca)
kable(var$coord, caption = "Cargas Fatoriais das Variáveis")
```

### Gráfico das Variáveis

Visualizamos as correlações entre as variáveis e os componentes principais.

```{r}
fviz_pca_var(res.pca, col.var = "contrib")
```

### Correlação Entre Variáveis

Geramos uma matriz de correlação para entender as relações entre as variáveis.

```{r}
corrplot(cor(decathlon_data), method = "circle")
```

## Gráfico Biplot

O gráfico biplot permite visualizar simultaneamente as variáveis e os indivíduos em um mesmo plano, facilitando a interpretação das relações entre eles.

```{r}
fviz_pca_biplot(res.pca, 
                repel = TRUE,
                col.var = "#2E9FDF", # Cor das variáveis
                col.ind = "#696969") # Cor dos indivíduos
```

No biplot acima, as setas representam as variáveis originais, enquanto os pontos correspondem aos indivíduos (atletas). A proximidade entre um indivíduo e uma variável indica um alto valor nessa variável para o indivíduo em questão. Além disso, o ângulo entre as setas das variáveis indica a correlação entre elas. Variáveis com setas próximas indicam alta correlação positiva, enquanto setas em direções opostas indicam correlação negativa.

# Análise dos Indivíduos

## Coordenadas dos Indivíduos

Examinamos as coordenadas dos indivíduos nos componentes principais.

```{r}
ind <- get_pca_ind(res.pca)
kable(ind$coord, caption = "Coordenadas dos Indivíduos")
```

## Gráfico dos Indivíduos

Visualizamos a distribuição dos atletas nos componentes principais.

```{r}
fviz_pca_ind(res.pca,
             col.ind = "cos2",
             gradient.cols = c("#00AFBB", "#E7B800", "#FC4E07"),
             repel = TRUE)
```

Explicar o que é o cos2 e oque significa para análise. xxxxxxxxxxxxxxxxxxxxxxxxxxxxxxxxxxxxxx

# Conclusão

A PCA permitiu reduzir a dimensionalidade dos dados do decatlo, identificando os componentes principais que explicam a maior parte da variabilidade. As análises gráficas e numéricas auxiliaram na interpretação dos resultados, evidenciando as relações entre as provas e o desempenho dos atletas.

# Referências

-   Lê, S., Josse, J., & Husson, F. (2008). FactoMineR: An R package for multivariate analysis. *Journal of Statistical Software*, 25(1), 1-18.

-   Kassambara, A., & Mundt, F. (2020). factoextra: Extract and visualize the results of multivariate data analyses. R package version 1.0.7.
